【裁判字號】    97,台上,1376
【裁判日期】    970403
【裁判案由】    常業重利
【裁判全文】
最高法院刑事判決            九十七年度台上字第一三七六號
上  訴  人  甲○○
            乙○○
            丙○○
上列上訴人等因常業重利案件，不服台灣高等法院台中分院中華
民國九十六年九月二十七日第二審更審判決（九十六年度重上更
(二)字第四○號，起訴案號：台灣台中地方法院檢察署八十八年度
偵字第五七二三號），提起上訴，本院判決如下：
    主  文
上訴駁回。
    理  由
按刑事訴訟法第三百七十七條規定：上訴於第三審法院，非以判
決違背法令為理由，不得為之。是提起第三審上訴，應以原判決
違背法令為理由，係屬法定要件。如果上訴理由書狀並未依據卷
內訴訟資料，具體指摘原判決不適用何種法則或如何適用不當，
或所指摘原判決違法情事，顯與法律規定得為第三審上訴理由之
違法情形，不相適合時，均應認其上訴為違背法律上之程式，予
以駁回。本件原判決認定上訴人甲○○、乙○○、丙○○及方啟
鴻、郭英渟、黃錫駒（均經判刑確定）與綽號「阿威」之成年男
子，共同自民國八十五年五月間起，在報紙上刊登貸款廣告，以
招徠需款急迫之人，貸予金錢，而以下列方式，向借款人收取與
原本顯不相當之重利，以之為常業：(一)思緯營造有限公司（下稱
思緯公司）實際負責人吳偉民因公司週轉困難，需款孔急，乃依
報紙廣告上之電話與上訴人等所經營之地下錢莊聯絡，甲○○即
與「阿威」先至思緯公司徵信後，始同意貸款予吳偉民，乃自八
十五年五月三十一日起至八十六年一月二十一日止，先後貸予吳
偉民七十七筆金錢，共計新台幣（下同）四千七百七十萬元。其
利息之計算以每十四日為一期，每十萬元、利息三萬元，吳偉民
於每借款十萬元時，須簽發面額六萬五千元、發票日各分別為借
款後第七日及第十四日之支票二紙（年息782%）予上訴人等。上
訴人等先後向吳偉民收取六千零八十四萬一千元之支票，將其中
四千零六十八萬四千元存入帳戶內兌現，嗣因吳偉民無力負擔龐
大利息，致部分支票退票。(二)明大鋁業股份有限公司負責人黃銘
亮之妻陳冠蓁因公司營運困難，需款急迫，乃依報紙廣告上之電
話向上訴人等所經營之地下錢莊告貸，其利息之計算，以每十四
日為一期，每借一百萬元利息為十五萬元至二十五萬元不等，每
次借款時需交付二張支票，第一張發票日是借款日後第七天，第
二張發票日是借款日後第十四天（年息391%至651%），自八十六
年一月間起至八十六年八月間止，每次借款一百萬元至四百萬元
不等，其所交付之支票由上訴人等分別存入帳戶內兌領。陳冠蓁
合計支付上訴人等本金及利息共二千一百四十九萬元等情。因而
撤銷第一審關於上訴人等部分之不當判決，改判仍論處其等共同
乘他人急迫貸以金錢，而取得與原本顯不相當之重利為常業罪，
甲○○處有期徒刑一年七月。乙○○、丙○○各處有期徒刑一年
二月，均減為有期徒刑七月。已綜核全部卷證資料，詳加斟酌論
斷，敘明其所憑之證據及認定之理由，而以上訴人等主張免訴之
辯解為不足採，予以指駁綦詳，俱有卷存之證據資料可資覆按。
從形式上觀察，並無判決違背法令之情形存在。復按刑法修正前
所謂常業犯，係指行為人以從事某特別犯罪構成要件行為，而獲
取財物或不法利益，並恃以維生者而言。乃學理上所稱集合犯之
一種，除行為人主觀上具有概括決意外，其客觀之各行為間，須
具有一定程度之時間或空間密接性，依社會通念認為以包括之一
罪視之較為合理，即應以常業犯評價之。故常業犯特重賴以維生
之主觀條件。刑法修正後，已將常業犯之規定予以刪除，考其立
法旨趣，係因對於多次原可獨立評價之行為，僅論以一罪，不無
鼓勵犯罪之嫌，並與國民對於法律之感情相悖，故應採一罪一罰
。是就集合犯之觀念，於判斷時不能無限擴張，除仍應受社會通
念之支配外，尤應注意其公平性、合理性，使與經驗法則、論理
法則及比例原則相適合，否則即與上揭修法精神不符。吳偉民、
陳冠蓁因公司週轉困難，吳偉民自八十五年五月三十一日起至八
十六年一月二十一日止，先後向上訴人等貸款七十七筆資金，共
四千七百七十萬元，年息高達782%。上訴人等先後向吳偉民收取
六千零八十四萬一千元之支票，將其中四千零六十八萬四千元存
入帳戶內兌現；陳冠蓁自八十六年一月間起至同年八月間止，先
後向上訴人等貸款一百萬元至四百萬元不等，年息亦高達391%至
651%。陳冠蓁合計支付本金及利息共二千一百四十九萬元。則上
訴人等顯係乘他人急迫貸以金錢，而取得與原本顯不相當之重利
為常業。其等常業重利之行為，雖屬集合犯之一種，但上訴人等
既恃重利犯罪為日常謀生之職業，並因而獲取不法利益高達數千
萬元。縱上訴人等因獲案後，其本息尚未完全回收，仍無礙於其
常業重利罪之成立。原判決以修正後刑法雖已刪除常業重利罪之
規定，但經比較新舊法結果，以適用修正前刑法第三百四十五條
之常業重利罪，對上訴人等較為有利。因而仍論以修正前刑法第
三百四十五條之常業重利罪，並無悖乎一般社會之通念，且於經
驗法則、論理法則及比例原則無違。其適用法則，洵無違誤。次
查修正前刑法上所謂牽連犯，係指行為者意念中祇欲犯某罪，而
其實行犯罪之方法，或其實行犯罪之結果，觸犯行為人目的行為
以外之其他罪名而言，故牽連犯之數行為間，有無方法或結果行
為與目的行為之牽連關係存在，應參酌行為時客觀的事實以為決
定，亦即在客觀上認其方法或結果行為，與犯罪之目的行為，具
有不可分離之直接密切關係，始克成立。吳偉民因無力償債，於
八十七年七月九日，遭甲○○、丙○○毆打；數日後，經吳偉民
向警察局提出告訴，甲○○、乙○○、丙○○再於同日晚上，強
押吳偉民至國銘租賃公司簽具和解書。甲○○、丙○○傷害部分
，經台灣台中地方法院判處拘役五十日（八十八年度易字第一六
四四號），妨害自由部分，亦經同院各判處甲○○、乙○○、丙
○○有期徒刑十月，嗣經台灣高等法院台中分院駁回上訴確定（
九十年度上訴字第一一八九號）。該二案之犯罪時間與本件常業
重利之犯罪時間相隔一、二年，且經營地下錢莊未必須以傷害及
妨害自由達到其重利之目的，該等行為間顯無方法結果之牽連關
係，原判決認無裁判上一罪之關係，非為既判力所及，而不予免
訴判決。其適用法則，仍無違誤。另查修正前刑法第三百四十五
條之常業重利罪與刑法第三百四十四條之普通重利罪，二者罪質
本屬相同，僅前者係以行為人以犯普通重利罪為業，恃以維生，
致適用法條有所不同。丙○○雖曾因犯普通重利罪，經台灣台中
地方法院於八十八年六月七日判處有期徒刑三月確定（八十八年
度易字第七一八號）。然丙○○係與綽號「歐博義」共同經營地
下錢莊，而於八十七年五、七月間始貸款予施儷今。則該案與本
案犯罪時間相距數月，其同夥共犯不同，經營規模甚小，營業地
點復異，僅具普通重利之犯意，尚難認與本案係基於同一犯罪計
畫所實行概括犯意之數行為，顯係各別起意而為，兩者間復無裁
判上一罪或實質上一罪之關係。原判決認本案亦不為該案判決效
力所及，而不予免訴判決。其適用法則，尤無違誤。上訴意旨置
原判決上開明確論斷於不顧，任意指摘原判決不適用法則或適用
法則不當，均與法律規定得為第三審上訴理由之違法情形，不相
適合，其等上訴為違背法律上之程式，均應予駁回。
據上論結，應依刑事訴訟法第三百九十五條前段，判決如主文。
中    華    民    國  九十七  年    四    月    三    日
                      最高法院刑事第十二庭
                          審判長法官  花  滿  堂
                                法官  黃  正  興
                                法官  陳  東  誥
                                法官  林  錦  芳
                                法官  陳  世  淙
      本件正本證明與原本無異
                                      書  記  官
中    華    民    國  九十七  年    四    月    七    日
                                                      V


司法院資訊處製作；財團法人民間司法改革基金會備份。
